臺灣臺中地方法院民事判決　　　　　　　　　　 九十年度簡上字第三八七號
　上　訴　人　　甲○○
　　　　　　　　丙○○
　被上訴人　　　乙○○
右當事人間請求返還土地事件，上訴人對於中華民國九十年九月十四日本院台中簡易
庭九十年度簡上字第三八七號第一審判決提起上訴，本院判決如左：
    主　    文
上訴駁回。
第二審訴訟費用由上訴人負擔。
    事　    實
甲、上訴人方面：
一、聲明：
  （一）原判決廢棄。
  （二）被上訴人於第一審之訴駁回。
二、陳述：除與原審判決書所載者相同茲予引用外，補稱：
  （一）被上訴人於八十九年三月二十日委請臺中縣豐原地政事務所（下稱豐原地政
        事務所）至系爭臺中縣神岡鄉○○段后寮小段二六六之四０地號土地（以下
        稱系爭土地）複丈，當時雙方同意以系爭土地面臨巷道前方如附圖二所示之
        ＣＤ線為界址，向後延伸至後方之Ｆ點。上訴人在測量後即主動將「占用」
        部分地上建物拆除。詎九十年二月二十六日被上訴人又委請豐原地政事務所
        再為複丈，當時之廖姓測量員不理會上訴人指示原界址線，逕以上訴人丙○
        ○退縮約兩尺建築之如附圖二ＡＥ線為準，並重新以ＡＢ線為界址線，向後
        延伸至Ｇ點之後，九十年七月四日之複丈，即以ＡＢ線為界址，致上訴人等
        之建築物又必須拆除。
  （二）按ＣＤ線為被上訴人建蓋房屋之界址，上訴人丙○○建屋時為留較為寬敞之
        巷道，是以退縮兩尺建築，豐原地政事務所八十九年三月二十日第一次複丈
        指界之界址線為兩造所同意，且有建物舊跡為準，其第二次卻不由分說，逕
        以上訴人丙○○已退縮之牆角線為界址依據，該地政事務所之第二次複丈已
        有偏頗。
  （三）系爭土地在被上訴人起訴前，即有二次之測量，而該二次測量又有不同之施
        測根點，且在現地上又確實有前後測量之「兩處噴漆痕跡」，被上訴人亦不
        否認上訴人在第一次測量後，即自行拆除占用部分之地上物，何以第二次測
        量時上訴人即不願再拆，因上訴人對第二次之測量施測根點有異議。豐原地
        政事務所函覆鈞院卻謂上訴人無異議，其內容顯非實在。
  （三）因豐原地政事務所未將八十九年三月二十日雙方同意之界址提供予內政部土
        地測量局為參考，故本件土地測量局測量結果即非可採。
三、證據：提出豐原地政事務所土地複丈通知書影本二份、照片三張為證。聲請囑託
          內政部土地測量局就系爭土地再為測量。
乙、被上訴人方面：
一、聲明：駁回上訴。
二、陳述：除與原審判決書所載者相同茲予引用外，補稱：
  （一）本件於九十一年一月十六日經法院發函向豐原地政事務所查詢系爭土地申請
        鑑界二次，其鑑界結果有無不同，經豐原地政事務所回函說明二：「按『土
        地有下列情形之一者，得申請土地複丈（以下簡稱複丈）：一、因自然增加
        、浮覆、坍沒、分割、合併、鑑界（鑑定界址或經界不明）或變更者。‧‧
        ‧』為地籍測量實施規則第二百零四條所明定，本案地號土地所有權人依上
        開規定分別申請於八十九年三月二十日及九十年二月二十六日申辦鑑界本所
        並釘樁，申請人、關係人等簽章在案，案經調閱複丈成果圖比對結果圖籍相
        符‧‧‧」，足證上訴人所言上開二次鑑界測量結果不同，並非真實，而原
        審函請豐原地政事務所於九十年七月四日所製作之複丈成果圖，認上訴人確
        實無權占有被上訴人所有之系爭土地。
  （二）上訴人不服豐原地政事務所上開之函覆，又請求囑託內政部土地測量局就系
        爭土地鑑界，並經內政部土地測量局於九十一年五月九日測量完成制作鑑定
        書及鑑定圖，其中第三、（三）項為：圖示Ａ─Ｂ─Ｃ連線，係現場乙○○
        搭建之鐵皮位置，與地籍圖經界線相符，足證上訴人甲○○、丙○○確有無
        權占用系爭土地之事實，上訴人之上訴顯無理由。
三、證據：除援用原審所提出之證據外，請求函詢豐原地政事務所系爭土地八十九年
          豐字第０三七九００號、九十年豐字第０二一六號聲請鑑界事件，二次鑑
          界結果有無不同。
    理　    由
一、本件被上訴人起訴主張坐落台中縣神岡鄉○○○段后寮小段二六六之四０地號土
    地為其所有，詎上訴人無正當理由，分別占用系爭土地內如附圖一所示Ａ、Ｂ部
    分搭造建物使用（Ａ部分為上訴人丙○○所建，Ｂ部分為上訴人甲○○所建），
    經被上訴人屢次通知上訴人拆除地上物並將土地返還無著，爰依民法第七百六十
    七條之規定，請求上訴人將上開地上物拆除並交還土地等語。上訴人則以：兩造
    曾於八十九年三月二十日被上訴人委請豐原地政事務所複丈系爭土地時，同意以
    如附圖二所示之ＣＤ線為界址，向後延伸至後方之Ｆ點，上訴人於測量後已主動
    將占用部分之地上物拆除，上開附圖一所示之Ａ、Ｂ建物，均係依協議之界址建
    造，未占用被上訴人所有之系爭土地云云置辯。
二、本件被上訴人主張其為系爭土地之所有權人，原如附圖一所示Ａ部分之建物為上
    訴人丙○○建造使用，Ｂ部分所示建物為上訴人甲○○建造使用之事實，業據被
    上訴人於原審提出土地登記簿謄本一份為證，且為上訴人所不爭執，勘認屬實。
    上訴人雖以渠等建造之建物並未逾界等語置辯，惟經原審囑託豐原地政事務所派
    員會同測量結果，上訴人所建造使用之上開Ａ、Ｂ建物，確占用被上訴人所有系
    爭土地，占用面積各為０‧０００六公頃，有土地複丈成果圖附於原審卷內可稽
    。本院調查時，復依上訴人之聲請，囑託內政部土地測量局再次測量，而因被上
    訴人於原審判決後，業已供擔保就上開Ａ、Ｂ建物聲請假執行拆除完畢，並由被
    上訴人沿拆除界址搭蓋鐵皮，此業據本院至現場履勘屬實，有勘驗筆錄及被上訴
    人所提之現況照片二張在卷可參，上訴人對現場之鐵皮係被上訴人於拆除建物後
    依拆除界址所搭蓋乙節亦不爭執，故本院乃囑託內政部土地測量局依現場之鐵皮
    位置測量是否與界址相符，經該局首先使用精密電子測距經緯儀在系爭土地附近
    施測圖根點，經計算檢核閉合後，作為該測區之控制點，然後以圖根點為基點，
    施測系爭土地及附近之界址點，並計算各界址點坐標輸入電腦，用自動繪圖儀展
    繪於鑑測原圖上（與地籍圖同比例尺：一千二百分之一），然後依據豐原地政事
    務所所保管之地籍圖謄繪本案系爭土地及附近之地籍圖經界線，與前項成果核對
    檢核後，測定於鑑測原圖上，作成鑑定圖結果，現場被上訴人所搭建之鐵皮位置
    ，與地籍圖經界線相符，有內政部土地測量局所製之鑑定書及鑑定圖在卷可稽，
    足認被上訴人主張上訴人建造使用之Ａ、Ｂ建物占用其所有之系爭土地，應屬可
    採。又上訴人雖復以兩造曾於八十九年三月二十日豐原地政事務所人員至系爭土
    地複丈，同意以面臨巷道前方如附圖二所示之ＣＤ線為界址，向後延伸至後方之
    Ｆ點，然九十年二月二十六日被上訴人再次請求複丈時，竟擅自以上訴人退縮約
    兩尺之建築如附圖二所示之ＡＥ線為準，並重新以ＡＢ線為界，向後延伸至Ｇ點
    ，上訴人並不同意等語置辯，惟被上訴人否認兩造曾有上開以ＣＤ線為界址之協
    議，而經本院依被上訴人聲請就八十九年豐字第０三七九００號（八十九年三月
    二十日）、九十年豐字第０二一六號（九十年二月二十六日）聲請鑑界事件，二
    次鑑界結果有無不同乙節函詢豐原地政事務所結果，經該所以九十一年一月三十
    一日（九一）豐地測字第九一００一六七八００號函覆：「‧‧‧本案地號土地
    所有權人依上開規定分別申請於八十九年三月二十日及九十年二月二十六日申辦
    鑑界本所並釘樁，申請人、關係人等簽章在案，案經調閱複丈成果圖比對結果圖
    籍相符，至於現場成果由申請人及關係人未表異議，本所無從得知成果是否有不
    符情事。」，有該函文及函附之複丈圖影本二張在卷可參，並無從推認上訴人上
    開所辯屬實，而除此之外，上訴人復未能提出其餘積極事證以實其說，則渠等徒
    以其自行退縮二尺建築乙節辯稱應以附圖二之ＣＤ線為界址云云，尚非可採。從
    而，本件上訴人占用被上訴人所有系爭土地之事實，應可認定。
三、按所有人對於無權占有或侵奪其所有物者，得請求返還之。對於妨害其所有權者
    ，得請求除去之。上訴人之建物越界占用被上訴人所有系爭土地，面積各０‧０
    ００六公頃，有豐原地政事務所之土地複丈成果圖可稽，已如前述，上訴人既未
    能舉証証明其占有係有正當權源，從而被上訴人依所有權之作用，訴請上訴人拆
    除上開地上物並返還土地，洵屬正當，應予准許。原審據以判命上訴人將地上物
    拆除返還土地，並為假執行之宣告，於法並無違誤。上訴意旨求予廢棄改判，為
    無理由，上訴應予駁回。
四、據上論結，本件上訴為無理由，依民事訴訟法第四百三十六條之一第三項、第四
    百四十九條第一項、第七十八條，判決如主文。
中　　　華　　　民　　　國　  九十一　 年　　　十　　　 月　　二十五　　日
                            臺灣臺中地方法院民事第一庭
~B審判長法官　林清鈞
~B法　　　官　許文碩
~B法　　　官　吳幸芬
右為正本係照原本作成
不得上訴。
中　　　華　　　民　　　國　  九十一　 年　　　十　　　 月　　二十五　　日
~B法院書記官
